【裁判字號】    97,上訴,914
【裁判日期】    970528
【裁判案由】    違反毒品危害防制條例
【裁判全文】
臺灣高等法院臺中分院刑事判決         97年度上訴字第914號
上  訴  人  臺灣南投地方法院檢察署檢察官
被      告  甲○○
上列上訴人因被告違反毒品危害防制條例案件，不服臺灣南投地
方法院96年度訴字第918號中華民國97年3月13日第一審判決（起
訴案號：臺灣南投地方法院檢察署96年度毒偵字第1323號），提
起上訴，本院判決如下：
    主    文
上訴駁回。
    理    由
一、本案經本院審理結果，認第一審諭知公訴不受理之判決，並
    無不當，應予維持，並引用第一審判決書記載之證據及理由
    （如附件）。
二、檢察官上訴意旨略以：按施用第一、二級毒品為犯罪行為，
    毒品危害防制條例第10條定有明文。故施用第一、二級毒品
    者，依前揭規定本應科以刑罰，惟基於刑事政策，對合於一
    定條件之施用者，則依同條例第20條、第23條之規定，施以
    觀察、勒戒或強制戒治之保安處分。又毒品危害防制條例於
    民國92年7月9日修正公布，自93年1月9日施行，刪除第二犯
    及三犯之規定，一改修法前繁雜之處遇程序，並認施用毒品
    者係屬病患性犯人，以觀察、勒戒戒除其身癮，並以強制戒
    治去除其心癮。其中第20條、第23條將施用毒品之刑事處遇
    程序區分為初犯及5年內再犯、5年後再犯。依其立法理由之
    說明：初犯，經觀察、勒戒或強制戒治後，應為不起訴處分
    或不付審理之裁定；經觀察、勒戒或強制戒治執行完畢釋放
    後，5 年內再犯者，因其再犯率甚高，原實施之觀察、勒戒
    及強制戒治既已無法收其實效，爰依法追訴或裁定交付審理
    。至觀察、勒戒或強制戒治執行完畢釋放後，5 年後再犯者
    ，前所實施之觀察、勒戒或強制戒治已足以遮斷其施用毒品
    之毒癮，為期自新及協助其斷除毒癮，仍適用初犯之規定，
    先經觀察、勒戒或強制戒治之程序。從而依該次修正後之規
    定，僅限於初犯及 5年後再犯二種情形，始應先應觀察、勒
    戒或強制戒治之程序。倘被告於 5年內已再犯，經依法追訴
    處罰，縱其第三次（或第三次以上）再度施用毒品之時間，
    在初犯或前次再犯經觀察、勒戒或強制戒治執行完畢釋放 5
    年以後，已不合於5年後再犯之規定，且因已於5年內再犯，
    顯見其再犯率甚高，原實施觀察、勒戒或強制戒治，已無法
    收其實效，即應依該條例第10條處罰。至於第三次（或第三
    次以上）施用毒品之時間，是否宜有期間限制？以多久為適
    宜？則分屬刑事政策、專門醫學之範圍，非審判機關所能決
    定，有待循立法途逕解決（最高法院 96年度台非字第119號
    判決參照）。本件被告甲○○前於民國87年間因施用毒品案
    件，經臺灣南投地方法院裁定送勒戒處所觀察、勒戒後，均
    認無繼續施用毒品傾向，分別於87年11月18日、87年12月30
    日執行完畢釋放；復於88年間因施用毒品案件，經臺灣南投
    地方法院送勒戒處所觀察、勒戒後，認有繼續施用毒品傾向
    ，再依法院裁定送執行強制戒治，嗣經法院裁定停止戒治付
    保護管束，然因違反保護管束所應遵守事項情節重大，經法
    院裁定撤銷前開停止戒治處分且令入戒治處所施以強制戒治
    ，於90年 6月23日強制戒治期滿，刑責部分則經臺灣南投地
    方法院以89年投刑簡字第44號判決處有期徒刑 4月確定，並
    於90年10月23日執行完畢，復基於施用第一級毒品海洛因之
    犯意，於96年7月20日下午6時41許經警採尿送驗回溯96小時
    之內某時點，在不詳地點，以不詳方式，施用第一級毒品。
    是被告前既曾因施用毒品案件，經強制戒治執行完畢釋放後
    ，再因施用毒品，於前開強制戒治執行完畢釋放後 5年內，
    另犯施用毒品罪，且經法院判處罪刑確定，復於96年 7月間
    ，再度施用海洛因之犯行，即非屬毒品危害防制條例第20條
    第3項所定「5年後再犯」之情形，應無毒品危害防制條例第
    20條第 3項之適用，毋須重新施予觀察、勒戒之處遇程序，
    而應直接訴追處罰。原審法院諭知不受理判決既有違誤，請
    將原判決撤銷，更為適當合法之判決等語。
三、經查：
  (一)92年7月9日修正公布，93年1月9日起施行之毒品危害防制
      條例第20條、第23條規定，係就施用第一、二級毒品者，
      所為係「初犯」、「5年內再犯」或「5年後再犯」，而異
      其刑事處遇程序，其規定「初犯」施用第一、二級毒品之
      被告或少年，經觀察、勒戒或強制戒治後，應為不起訴處
      分或不付審理之裁定，亦即以觀察、勒戒或強制戒治之保
      安處分代替刑事訴追；經觀察、勒戒或強制戒治執行完畢
      釋放後 5年內再犯者，則依法追訴或裁定交付審理；至於
      觀察、勒戒或強制戒治執行完畢釋放後「5 年後再犯」者
      ，亦適用「初犯」以保安處分代替刑事訴追之程序。其立
      法理由係以施用第一級或第二級毒品者，具「病患性犯人
      」之特質，故對「初犯」者，送觀察、勒戒，以戒除其身
      癮，或進一步施以強制戒治，戒除其心癮；經觀察、勒戒
      或強制戒治執行完畢釋放後「5 年後再犯」者，因前所實
      施之觀察、勒戒或強制戒治已收 5年之遮斷效果，足以戒
      除其毒癮，故仍適用「初犯」以保安處分代替刑事訴追程
      序。至經觀察、勒戒或強制戒治執行完畢釋放後「5 年內
      再犯」者，因其再犯率甚高，原實施之觀察、勒戒及強制
      戒治既已無法收其實效，爰依法追訴或裁定交付審理。故
      施用第一、二級毒品者，除曾經觀察、勒戒或強制戒治執
      行完畢後5 年內再犯之情形外，均仍得適用以保安處分代
      替刑事訴追程序之規定，並不限於初犯施用毒品者。倘初
      犯施用毒品罪後，雖於5年內第2次再犯，然因時值毒品危
      害防制條例修正之前，且經觀察、勒戒結果，未有繼續施
      用傾向，乃依修正前舊法規定，為不起訴處分或不付審理
      之裁定；或雖有繼續施用毒品之傾向，乃裁定送強制戒治
      ，並依法訴追，其強制戒治亦經執行完畢。而嗣於該條例
      修正公布並施行後，始第3次（或第3次以上）再犯，且其
      行為時距第 2次再犯，經觀察、勒戒或強制戒治執行完畢
      釋放時之間隔已滿5年者，依其第2次再犯經保安處分執行
      完畢釋放後 5年內未曾再犯之情形以觀，核與初犯經保安
      處分執行完畢釋放後「5 年內再犯」者，其再犯率高，原
      實施之觀察、勒戒及強制戒治已無法收其實效之情形則迥
      不相侔，而與「5年後再犯」者，已收5年遮斷效果之情形
      相同；本於上開對具治療成效之病患性毒品犯，期能藉由
      強制治療之保安處分戒除其身、心癮之立法本旨，自應認
      與「5 年後再犯」之情形相同，仍適用以保安處分代替刑
      事訴追之規定(最高法院96年度台非字第145、153、201號
      判決要旨參照)。
  (二)本件被告甲○○於96年7月20日下午6時41許經警採尿送驗
      回溯96小時之內某時點，再犯施用第一級毒品罪，距前次
      強制戒治執行完畢（90年6月23日）已逾5年，其於前次送
      強制戒治執行之同時，雖經起訴判處有期徒刑 4月確定，
      惟於強制戒治執行完畢後，並未再因施用毒品犯行而經起
      訴、判決確定（上訴意旨認被告於前開強制戒治執行完畢
      釋放後 5年內，有再犯施用毒品罪，且經法院判處罪刑確
      定云云，顯屬誤會），則依前項說明，自應重行觀察、勒
      戒等程序。至最高法院95年第 7次刑事庭會議決議所指：
      初犯經觀察、勒戒或強制戒治執行完畢釋放後，5 年內再
      犯施用毒品犯行，經依法追訴處罰，縱其第3次（或第3次
      以上）再度施用毒品之時間，在初犯經觀察、勒戒或強制
      戒治執行完畢釋放5年以後，已不合於「5年後再犯」之規
      定，且因已於「5 年內再犯」，顯見其再犯率甚高，原實
      施觀察、勒戒或強制戒治，已無法收其實效，即應依該條
      例第10條處罰等語，應係指被告經觀察、勒戒或強制戒治
      執行完畢釋放後，5 年內再犯施用毒品犯行，即直接依法
      追訴處罰，而未再給予觀察、勒戒或於科處刑罰同時給予
      強制戒治之治療程序，致被告已無新進行之治療程序可供
      判斷是否有治療實效而言；此與被告經觀察、勒戒或強制
      戒治執行完畢釋放後，5 年內雖再犯施用毒品犯行，但其
      該次施用毒品犯行亦經送觀察、勒戒或同時並給予強制戒
      治等治療程序，已有新的治療程序可供判斷被告之治療是
      否具有療效之情形有別。是上開最高法院決議於被告經觀
      察、勒戒或強制戒治執行完畢釋放後，5 年內再犯施用毒
      品犯行，已經依法再送觀察、勒戒或強制戒治並同時給予
      訴追之情形，應不適用之。蓋如依檢察官上訴意旨，將「
      5 年戒斷期」之起算基準一律推前至初次觀察、勒戒或強
      制戒治完畢釋放之時點，而非以最接近本次犯行之釋放時
      點為斷，勢將使得被告縱使嗣後相隔10年、20年、30年或
      更久時間之後再犯施用毒品，卻因初犯後 5年內曾再犯毒
      品危害防制條例第10條之罪，遽認其無該條例第20條第 3
      項之適用，此無異被告將永無重行觀察、勒戒等程序之機
      會，並忽視該「最接近本次犯行之觀察、勒戒或強制戒治
      程序」之成效，顯與毒品危害防制條例第20條第 3項「就
      逾5 年戒斷期之再施用毒品者，為期自新及協助其戒除毒
      癮，仍適用初犯之規定，先經觀察、勒戒、強制戒治之程
      序」之立法美旨相違。從而，本件原審諭知公訴不受理之
      判決，核無違誤，檢察官上訴意旨，指摘原判決不當，為
      無理由，爰不經言詞辯論，予以駁回。
四、據上論斷，應依刑事訴訟法第 373條、第372條、第368條，
    判決如主文。
中    華    民    國    97    年    5     月    28    日
            刑事第六庭    審判長法  官  李  文  雄
                                法  官  林  靜  芬
                                法  官  張  恩  賜
上列正本證明與原本無異。
如不服本判決應於收受本判決後10日內向本院提出上訴書狀，其
未敘述上訴理由者，並得於提起上訴後10日內向本院補提理由書
狀（均須按他造當事人之人數附繕本）「切勿逕送上級法院」。
                                書記官  陳  如  慧
中    華    民    國    97    年    5     月    28    日


司法院資訊處製作；財團法人民間司法改革基金會備份。
